最　高　行　政　法　院　判　決
　　　　　　　　　　　　　94年度判字第01525號
上　訴　人　乙○○
訴訟代理人　張萬傑律師
被 上訴 人　財政部臺北市國稅局
代　表　人　甲○○
　　　　　　　　　　　　　（送達代收人　丙○○
上列當事人間因綜合所得稅事件，上訴人對於中華民國93年4月
22日臺北高等行政法院92年度訴字第1451號判決，提起上訴，本
院判決如下：
    主  文
上訴駁回。
上訴審訴訟費用由上訴人負擔。
    理  由
壹、本件上訴人主張：查經濟部依華僑回國投資條例（下稱華投
    條例）與華僑身分核准上訴人回國投資擔任公司董事等職務
    ，而上訴人為經營管理投資公司業務需要，於境內居留超過
    183天，所獲得公司華僑投資股利，應有行為時促進產業升
    級條例（下稱促產條例）第11條規定就源扣繳20%，分離課
    稅，依法免予合併申報綜合所得稅併計所得計課，被上訴人
    竟否准適用，顯有違誤。次查原審已自行查明上訴人係擔任
    亞太貨櫃儲運股份有限公司（下稱亞太公司）總（副）經理
    與副董事長職務，並領取固定待遇與股利，且依亞太公司於
    民國（下同）90年8月10日亞太管字第0801號函覆，亦足證
    上訴人現仍在職。而上述上訴人報奉經濟部核准依華投條例
    投資亞太公司一節，業經被上訴人於88年5月25日財北國稅
    法字第88021236號函經濟部，並獲經濟部投資審議委員會88
    年6月1日經（88）投審1字第88702759號函覆在案，足證上
    訴人以華僑身分投資屬實，被上訴人亦無爭辯，惟被上訴人
    卻避不提示陳明已查證屬實之公文書，此顯有違反行政程序
    法第8條規定之誠信原則。又促產條例第11條為所得稅法之
    特別法，應優先於所得稅法適用。被上訴人予以排除適用，
    對上訴人造成懲罰性課稅，其職權之行使，亦有違信賴原則
    。況促產條例是為增進投資，促進產業升級，健全經濟發展
    ，而特別採取租稅減免等特別手段。然依原判決之意旨，則
    任何僑外投資者，如已擔任其所投資之經營管理職，仍應受
    限制而不予獎勵，不能依法享有租稅優惠，此顯違獎勵僑外
    投資之基本立法意旨，而且嚴重阻礙僑外來臺投資，自屬違
    法。再者，本案主要爭議即為華僑投資之鼓勵、保障及處理
    事項，自應優先適用華投條例之規定。而促產條例第2條但
    書之規定，亦為華僑回國投資人之特別獎勵與保障規定，亦
    應優先適用。此外民法第20條、第24條住所規定及所得稅法
    第7條第3項「非中華民國境內居住之個人係指前項（第2項
    ）規定以外之個人」，均係促產條例明文規定允許適用法律
    規定之範圍，上訴人依法主張應屬合法行為。反之，被上訴
    人主張同法第7條第2項第1款在中華民國境內出生地址為住
    所之規定，顯為適用不利華僑投資人之法律，自與促產條例
    規定有違，應不足採。而原判決否准上訴人依華投條例回國
    投資股利所得與不能適用促產條例第11條租稅優惠之理由與
    證據，亦與法不合，難謂公允。又上訴人取得美國籍（美國
    護照）與美國人結婚為美籍華僑、連續居住美國長達27年之
    久，已有相關具公信力之公文書可證。而上訴人於境內居留
    超過183天係因擔任投資公司董事、總經理等職位及經營管
    理投資公司之需要而居留，且上述職位乃實際推動公司業務
    之職並非有職無事，並已舉證執行業務文件，應符合促產條
    例第11條之規定。因此，行為時促產條例第11條第2項既允
    許華僑在特定條件下居留我國境內超過183天時，仍得採取
    分離課稅依規定之稅率扣繳稅款，足見該華僑在核准之下所
    為之居留，已不視為境內居留，揆之上述規定，行政機關為
    行政行為，認事用法亦應遵循此法律原理，否則單一個人，
    在某一條件視為合法居留，某一條件又視為不合法居留，自
    有分裂法律之適用缺點，有違誠信。且依原處分卷所附公司
    登記事項卡、各類所得扣繳暨免扣繳憑單等資料記載、經營
    管理業務、領薪扣繳憑單等分別提供文件為證，原判決、原
    處分均不否認。參酌促產條例之立法意旨及該條例第11條之
    立法理由，為獎勵華僑回國投資，對於促產條例第11條之適
    用，自不宜過度限縮解釋，以符租稅法定原則。此外，華投
    條例與促產條例中之華僑身分，未設有必需中華民國境內無
    住所之限制條件，亦未載明華僑回國投資人之住所一定適用
    所得稅法之文字規定。反觀獎勵優惠華僑投資，促產條例明
    文以「適用最有利法律規定優惠華僑投資人法意至明」，基
    於特別法中「適用最有利之法律規定」之明文，上訴人為女
    性婚後久居住所應可適用民法第20條及第24條規定之美國住
    所，否則，若依原判決限縮民法住所規定，將影響華僑回國
    投資人之意願與實益。另原審92年訴字第1256號判決：新加
    坡華僑陳光雄依華僑回國投資條例規定回國投資4家公司，
    居留國內超過183天，取得投資公司股利扣繳20%分離課稅，
    為訴爭適用促產條例第11條租稅優惠事，經判決訴願決定及
    原處分均撤銷，請予參酌，爰請求廢棄原判決。
貳、被上訴人則以：查原審已就上訴人之中華民國居住者身分，
    依據現行法令及當事人於行政訴訟程序所提證物、言詞辯論
    及依其職權調查結果所得心證，以上訴人在臺設籍及居住狀
    況，判定上訴人為中華民國境內居住之個人，其個人綜合所
    得應適用所得稅法第71條規定辦理結算申報，並無依其主張
    分按不同所得來源，分割適用不同身分之租稅優惠，被上訴
    人所為之課稅處分均屬適法，並無違反租稅法律原則，並記
    明於原審判決書理由。上訴人指摘原審判決違反租稅法律原
    則及民法第20條之規定，或對上訴人造成懲罰性課稅乙節，
    純係其個人對法律之誤解，不足為據。次查原審就特別法及
    普通法之適用，已於判決理由中詳為述明，上訴人居住者身
    分與促產條例第11條之法規範要件不符，自無該特別法之適
    用，上訴人執稱應優先適用特別法乙節，與法不合，亦不足
    採。另按人民有依法律納稅之義務為憲法第19條所明定，此
    為租稅法律主義之明示，是被上訴人原核依據促產條例第11
    條規定，核認上訴人不符該法條所定須為非中華民國居住者
    之適用要件，係稽徵機關依據法令規定所為適法之處分，上
    訴人執稱被上訴人此一處分係逾越法律規定「投資者身分審
    議權」與「法律解釋權」之侵權行為，顯係誤解；又經濟部
    所審之華僑投資案件，僅須就華僑之身分、投資之資金及投
    資事業等事項作為核准其投資與否之依據，並未就該華僑將
    來如有源自其投資事業所得之盈餘，如何課稅或如何審核有
    所規定，因租稅並非經濟部之主管業務，其自不可能就租稅
    事項作有權之解釋，此部分亦於原判決，論述甚明，並無信
    賴保護原則之適用，上訴人執稱其課稅身分之審核確已為經
    濟部所審核，應保護人民正當合理之信賴等節，尚非有理。
    又本件之爭點、適用法律及構成要件皆與原審92年訴字第12
    56號判決有異，難以援比適用，上訴人所稱實無足採。據上
    論述，本件上訴顯無理由，應予駁回其上訴等語，資為抗辯
    。
參、原審斟酌全辯論意旨及調查證據之結果，以：本件上訴人為
    雙重國籍，具外僑身分，於88年度在中華民國境內居留302
    天，當年度綜合所得稅結算申報，列報分別自萬海航運股份
    有限公司（下稱萬海公司）、亞太公司取得營利所得新臺幣
    （下同）49,599,603元、69,106,926元，於89年度在中華民
    國境內居留307天，當年度綜合所得稅結算申報，列報自萬
    海公司取得營利所得31,188,770元等情，有上訴人88、89年
    度綜合所得稅結算申報書、各類所得扣繳暨免扣繳憑單等影
    本附於原處分卷可稽。查非中華民國境內居住之個人，經依
    華僑回國投資條例或外國人投資條例核准在中華民國境內投
    資，並擔任該事業之董事、監察人或經理人者，如因經營或
    管理其投資事業需要，於一課稅年度內在中華民國境內居留
    期間超過所得稅法第7條第2項第2款所定183天時，其自該事
    業所分配之股利之所得稅，得由扣繳義務人於給付時按給付
    額或應分配額扣繳20%，不適用所得稅法結算申報之規定，
    促產條例第11條第2項固定有明文。然促產條例第11條第1項
    規定之立法意旨，係對於非中華民國境內居住之個人，依法
    核准其投資者給予就源扣繳之簡便優惠，是除係依華僑回國
    投資條例或外國人投資條例核准在中華民國境內投資者外，
    自以在中華民國無住所，且非中華民國境內居住之個人，方
    有適用促產條例第11條第2項租稅優惠規定之餘地。但因促
    產條例對於所謂「非中華民國境內居住之個人」未為規定，
    依該條例第2條規定：「．．．本條例未規定者，適用其他
    有關法律之規定．．．」，而本件係屬租稅爭議，自應依所
    得稅法之規定解釋，徵之所得稅法第7條第2項規定，稱「非
    中華民國境內居住之個人」，必須係在中華民國境內無住所
    ，且於一課稅年度內在中華民國境內居留合計未滿183天者
    而言。故本件應審究者為上訴人是否為所得稅法第7條所規
    定在中華民國境內居住之個人。第以本件上訴人雖具雙重國
    籍，然查其原設籍臺北市○○區○○里○○鄰○○路44號，於
    82年8月25日遷入臺北市○○區○○里○○鄰○○路158巷20號
    ，84年2月3日出境，84年8月25日雖為遷出登記，惟於84年9
    月12日入境後旋於同年月14日復遷入原址即臺北市○○區○
    ○路158巷20號，再於同年10月23日遷入臺北市○○區○○
    里○○鄰○○○路29號，嗣於87年6月20日又改設籍回臺北市
    北投區○○里○○鄰○○路158巷20號，於89年6月19日改設籍
    於臺北縣八里鄉訊塘村竹圍3號，迨於91年10月24日再遷戶
    籍回臺北市○○區○○里○○鄰○○路158巷20號等情，有戶
    籍謄本6份可資參照，是上訴人固有出國在美之情形，但於
    中華民國境內一向設有戶籍，並有住所之事實，應可確定，
    其於系爭88、89年度在中華民國境內係設有戶籍且有住所之
    中華民國國民，殆無疑義。又查上訴人自82年度起至89年度
    止，居留在中華民國境內之天數分別為285天、337天、331
    天、302天、308天、313天、302天及307天，有內政部警政
    署入出境管理局入出境紀錄表及旅客出入境紀錄表在卷為憑
    ，足見上訴人設籍上開地址，有久住該址並以之為住所之意
    思甚明，自屬所得稅法第7條第2項第1款所稱「在中華民國
    境內有住所，並經常居住中華民國境內之人」，而非同條第
    3 項所稱「非在中華民國境內居住之個人」，依前揭說明，
    上訴人即不屬行為時促產條例第11條所規定之「非在中華民
    國境內居住之個人」，與該條所定要件不合，自不適用該條
    之規定。則被上訴人認系爭營利所得並非促產條例第11條規
    定之就源扣繳分離課稅所得，上訴人仍應依所得稅法規定結
    算申報，即非無據。又上訴人固有雙重國籍，惟經濟部所審
    核之華僑投資案件，僅須就華僑之身分、投資之資金及投資
    事業等事項作為核准其投資與否之依據，並未就該華僑將來
    如有源自其投資事業所得之盈餘，如何課稅或如何審核有所
    規定，且因租稅並非經濟部所掌業務，自不可能就租稅事項
    作何有權之解釋，是上訴人之課稅身分之審核與經濟部所主
    管華僑投資案件係屬二事，上訴人自不得以華僑投資事項之
    審核資為其租稅之依據，附此說明。從而被上訴人否准上訴
    人就系爭營利所得按20%稅率分離課稅，而予以併課核定其
    當年度綜合所得總額，所為處分，揆諸首揭法條規定，並無
    違誤，訴願決定予以維持，亦稱妥適，乃判決駁回上訴人在
    原審之訴。
肆、本院查：（一）按「凡有中華民國來源所得之個人，應就其
    中華民國來源之所得，依本法規定，課徵綜合所得稅。」、
    「本法稱中華民國境內居住之個人，指左列兩種：一、在中
    華民國境內有住所，並經常居住中華民國境內者。二、在中
    華民國境內無住所，而於一課稅年度內在中華民國境內居留
    合計滿183天者。本法稱非中華民國境內居住之個人，係指
    前項規定以外之個人。本法稱納稅義務人，係指依本法規定
    ，應申報或繳納所得稅之人。」、「個人之綜合所得總額，
    以其全年左列各類所得合併計算之︰第1類︰營利所得︰公
    司股東所分配之股利．．．」、「納稅義務人應於每年2月
    20日起至3月底止，填具結算申報書，向該管稽徵機關，申
    報其上一年度內構成綜合所得總額或營利事業收入總額之項
    目及數額，以及有關減免、扣除之事實，並應依其全年應納
    稅額減除暫繳稅額及尚未抵繳之扣繳稅額，計算其應納之結
    算稅額，於申報前自行繳納。」，分別為行為時所得稅法第
    2條第1項、第7條第2、3、4項、第14條第1項第1類及第71條
    第1項所明定。又「非中華民國境內居住之個人及在中華民
    國境內無固定營業場所之營利事業，依華僑回國投資條例或
    外國人投資條例申請投資經核准者，其取得中華民國境內公
    司所分配股利或合夥人應分配盈餘應納之所得稅，由所得稅
    法規定之扣繳義務人於給付時，按給付額或應分配額扣繳20
    %，不適用所得稅法結算申報之規定。非中華民國境內居住
    之個人，經依華僑回國投資條例或外國人投資條例核准在中
    華民國境內投資，並擔任該事業之董事、監察人或經理人者
    ，如因經營或管理其投資事業需要，於一課稅年度內在中華
    民國境內居留期間超過所得稅法第7條第2項第2款所定183天
    時，其自該事業所分配之股利，得適用前項之規定。」為促
    產條例第11條所明定。本件上訴人88及89年度綜合所得稅結
    算申報，經被上訴人核定綜合所得總額分別為127,930,42 3
    元及45,835,920元，綜合所得淨額為127,203,692元及45,32
    9,634元，應補稅額為24,109,541元及6,742,035元。上訴人
    不服，申經復查結果，未獲准變更，提起訴願，亦遭決定駁
    回，乃提起本件行政訴訟。原判決關於上訴人自82年度起至
    89年度止，居留在中華民國境內之天數分別為285天、337天
    、331天、302天、308天、313天、302天及307天，且設籍上
    開地址，久住該址並以之為住所之意思甚明，自屬所得稅法
    第7條第2項第1款所稱「在中華民國境內有住所，並經常居
    住中華民國境內之人」，而非同條第3項所稱「非在中華民
    國境內居住之個人」之事實，不符合促產條例第11條規定之
    所得稅優惠法定要件，以及上訴人在原審之主張如何不足採
    等事項均已詳為論斷。又主張適用行為時促產條例第11條第
    1項、第2項所得稅優惠規定者，必須具備下列法定要件：「
    非中華民國境內居住之個人及在中華民國境內無固定營業場
    所之營利事業，依華僑回國投資條例或外國人投資條例申請
    投資經核准者，其取得中華民國境內公司所分配股利或合夥
    人應分配盈餘應納之所得稅，由所得稅法規定之扣繳義務人
    於給付時，按給付額或應分配額扣繳20%，不適用所得稅法
    結算申報之規定。」或「非中華民國境內居住之個人，經依
    華僑回國投資條例或外國人投資條例核准在中華民國境內投
    資，並擔任該事業之董事、監察人或經理人者，如因經營或
    管理其投資事業需要，於一課稅年度內在中華民國境內居留
    期間超過所得稅法第7條第2項第2款所定183天時，其自該事
    業所分配之股利，得適用前項之規定。」，方能優先適用行
    為時促產條例第11條第1項、第2項所得稅優惠規定。再者，
    「中華民國境內居住之個人」與「非中華民國境內居住之個
    人」之定義，所得稅法第7條第2項及第3項已分別明文規定
    ，關於所得稅之課徵或減免或優惠，應以各該定義為準據，
    以符合租稅法定主義之原則，原判決據以認定上訴人係「非
    中華民國境內居住之個人」，並無違誤。況由上訴人在中華
    民國境內設籍，並長久居住，以及在中華民國境內遷徙等情
    事觀之，誠難謂其係非中華民國境內居住之個人，或有廢止
    中華民國境內住所之意思而離去其住所之事實，本件與民法
    第20條及第24條之立法意旨並無違背。租稅法定原則者，乃
    指租稅之徵收或減免或優惠均應以法律規定之，本件上訴人
    既不符合促產條例第11條規定之所得稅優惠法定要件之系爭
    所得，自應依所得稅法規定課徵綜合所得稅，而不得予以優
    惠，以符合租稅法定原則。另原審法院92年度訴字第1256號
    判決與本件案情有別，尚難比附援引。是原判決認本件原處
    分認事用法，均無違誤，維持原處分及訴願決定，而駁回上
    訴人在原審之訴，其所適用之法規與該案應適用之現行法規
    並無違背，與解釋判例，亦無牴觸，並無所謂原判決有違背
    法令之情形；又證據之取捨與當事人所希冀者不同，致其事
    實之認定亦異於該當事人之主張者，不得謂為原判決有違背
    法令之情形。（二）、上訴人對於業經原判決詳予論述不採
    之事由再予爭執，核屬法律上見解之歧異，要難謂為原判決
    有違背法令之情形。本件上訴論旨，仍執前詞，指摘原判決
    違誤，求予廢棄，難認有理由，應予駁回。
據上論結，本件上訴為無理由，爰依行政訴訟法第255條第1項、
第98條第3項前段，判決如主文。
中    華    民    國    94    年    9    月    29     日
                  第一庭審判長法  官　葉　振　權
                              法  官  陳  秀  美
                              法  官　劉　鑫　楨
                              法  官　吳　明　鴻
                              法  官　梁  松  雄
以  上  正  本  證  明  與  原  本  無  異
中    華    民    國    94    年    9    月    29     日
　　　　　　　　　　　　　　　書記官　陳　盛　信
